【裁判字號】    98,消債更,424
【裁判日期】    980731
【裁判案由】    聲請更生程序
【裁判全文】
臺灣高雄地方法院民事裁定           98年度消債更字第424號
聲  請  人
即  債務人  乙○○
上列當事人因消費者債務清理事件聲請更生，本院裁定如下：
    主  文
聲請駁回。
聲請費用由聲請人負擔。
    理  由
一、本件聲請意旨略以：聲請人即債務人（以下簡稱聲請人）現
    積欠永豐商業銀行股份有限公司（以下簡稱永豐銀行）等金
    融機構債權人共計新臺幣（下同）1,331,005 元，於消費者
    債務清理條例施行後，曾依規定向最大債權人即永豐銀行聲
    請債務共同協商，惟因未能接受顯足以負擔之還款方案而協
    商不成立，有永豐銀行民國97年9 月16日出具之前置協商不
    成立通知書可證。聲請人原收入即無法支付債權銀行每月最
    低應繳額，故分別申請勞工紓困貸款及向公司借錢支應。另
    因孫女於96年9 月14日出生後，前妻於負擔次子丙○○及孫
    女蔡沁婷生活開銷及保母費數月後已無力支付，次子丙○○
    於97年初商請聲請人幫忙支付孫女保母費，聲請人原拒絕，
    後因法律規定聲請人為丙○○之第一順位扶養人，情理上應
    幫忙負擔孫女之保母費，聲請人方同意幫忙支付，並停止清
    償銀行款項，是聲請人確有不能清償債務之情事。為此，爰
    依法聲請准予更生等語。
二、按「為使負債務之消費者得依本條例所定程序清理其債務，
    以調整其與債權人及其他利害關係人之權利義務關係，保障
    債權人之公平受償，謀求消費者經濟生活之更生及社會經濟
    之健全發展，特制定本條例。」、「債務人不能清償債務或
    有不能清償之虞者，得依本條例所定更生或清算程序，清理
    其債務」，消費者債務清理條例第3 條定有明文。是消費者
    債務清理條例之立法，其中心思想乃認陷於經濟上困境之消
    費者若任其於惡性循環之債務窘境中自生自滅，其將衍生嚴
    重之社會問題，致難以維持安定之社會經濟秩序，故有予之
    分別情形依更生或清算之程序清理其債務之必要，藉以妥適
    調整其與各相關債權人等間之權利義務關係，以謀求消費者
    經濟生活之更生機會，從而健全社會經濟發展。惟私法上之
    債之關係，係以當事人間之信賴關係為基礎，為社會經濟組
    織之重要支柱。當事人於以法律行為追求自己之利益之際，
    亦應顧及對方之利益，並考量債權債務在社會上之作用，本
    於誠實及信用之原則，行使其債權及履行其債務。故債務人
    之消費者欲以上開條例為其所負義務之調整者，自應本於誠
    信原則之本旨，僅在其不能清償債務或有不能清償之虞而使
    其陷於經濟上之困境時始得准許之，以避免其藉此善意之立
    法而惡意圖謀減免債務，致使社會陷於道德之危險，並因此
    使信用緊縮而造成社會經濟之動盪。又聲請更生或清算不合
    程式或不備其他要件者，法院應以裁定駁回之，但其情形可
    以補正者，法院應定期間先命補正，消費者債務清理條例第
    8 條亦有明定。
三、經查：
(一)聲請人現積欠如附表所示永豐銀行等債權人共計1,331,005
    元，於消費者債務清理條例施行後，曾依規定向最大金融機
    構債權人即永豐銀行聲請債務共同協商，然因永豐銀行認聲
    請人未能接受顯足以負擔之還款方案，拒絕協商而協商不成
    立，有永豐銀行出具之「前置協商不成立通知書」及聲請人
    提出之債權人清冊、「當事人綜合信用報告－債務清理條例
    前置協商專用債權人清冊」在卷可稽（見本院卷第12頁、第
    8頁至第11頁、第29頁），堪信為真。惟依前揭條文之規定
    及說明意旨，聲請人就上開債務須有不能清償債務或有不能
    清償之虞之情事，且此情形業使其陷於經濟上之困境時，法
    院始得准之進行更生程序。
(二)查聲請人目前任職於永旭漁業股份有限公司，每月薪資平均
    為34,800元，有聲請人95、96年綜合所得稅各類所得資料清
    單、員工薪資袋及97年度稅務電子閘門財產所得調件明細表
    附卷可稽（見本院卷第13頁至第14頁、第40頁、第73頁）。
    聲請人陳報其每月生活費用為14,578元（含膳食生活費6,00
    0 元、房租6,000 元、水電瓦斯費1,000 元、電話費650 元
    、勞健保費928 元，見本院卷第7 頁），固然提出房屋租賃
    契約及其他生活費單據為證（見本院卷第18頁、第26頁至第
    28頁），惟按消費者債務清理條例之立法目的，係為使不幸
    陷入經濟困境之人得以清理債務、重建生活，並在清理過程
    中能保有符合人性尊嚴之最低基本生活，而非維持債務人過
    去慣常之寬裕生活，是於評估債務人之還款能力時，並非由
    聲請人任意主張其基本生活費用之數額，否則將造成揮霍無
    度以致清償能力降低，反而易使更生程序無從進行，亦對債
    權人之債權保障不公，參酌內政部所公告之98年度高雄市最
    低生活費用為每人每月11,309元，此係按照政府公布最近1
    年平均每人消費支出之60% 訂定，已可涵括足以維持人格尊
    嚴之生存必要費用在內，是本院認聲請人個人之每月必要生
    活費用應以上開數額計算，始符公允，聲請人既已背負鉅額
    債務而謂有不能清償債務之情事，即須以較低之標準生活而
    樽節開銷用以償債始符誠信，自不得以無負債人員之一般生
    活標準以上而同為要求計算生活費，是以聲請人所陳上開個
    人之生活必要費用為14,578元尚屬過高，無足採憑。至聲請
    人陳稱須負擔孫女蔡○婷（96年9 月出生）保母費部分，因
    其蔡○婷之父母即聲請人之兒丙○○、媳甲○○均健在，且
    均年僅26歲，正值青壯之年，有戶籍謄本在卷可憑（見本院
    卷第24頁至第25頁），依法應由渠等負擔扶養蔡○婷之責任
    ，聲請人既未提出其子丙○○並無謀生能力之證明，依法自
    無扶養丙○○之義務而應負擔孫女保母費之責任甚明，，況
    聲請人迄未提出確有代為支付保母費之證據供本院審酌，此
    部分費用自難列為聲請人之必要支出。準此，聲請人每月必
    要支出僅為11,309元，即堪認定。
(三)查聲請人截至97年10月22日止，積欠永豐銀行等金融機構債
    權人非現金卡無擔保授信債務838,000 元、現金卡債務
    77,000元、信用卡債務416,005 元（參卷附財團法人金融聯
    合徵信中心當事人綜合信用報告），倘以其各別之一般利率
    行情年息10% 、20% 、20% 計算，每月應繳利息分別為6,98
    3 元、1,283 元、6,933 元（元以下均4 捨5 入），總計聲
    請人就附表所示債務每月應繳利息為15,199元。則以聲請人
    每月固定薪資34,800元扣除聲請人每月必要支出11,309元及
    上述債務每月應繳利息15,199元後，尚餘8,292 元可供清償
    債務，且經逐次攤還本金後，聲請人每月應繳利息負擔亦日
    漸減輕，即有餘款可增加每月清償本金金額，進而加速還款
    期間，又目前金融機構為減輕債務人還款負擔，推行個別一
    致性債務協商機制，最優惠可提供債務零利率之分期還款方
    案，倘聲請人將來循此途徑，即可大為減輕利息負擔而將每
    月所餘款項用以清償債務本金，則以聲請人上開收入及支出
    剩餘情形，應可在未來相當期限內逐步將債務清償完畢，自
    難認聲請人有不能清償債務或不能清償之虞之情事。
四、綜上所述，聲請人既有穩定工作，且其收入扣除其每月必要
    支出後，並無不能清償債務或不能清償之虞之情事，其聲請
    既不符合消費者債務清理條例第3 條所定要件，且此要件欠
    缺又屬無從補正，依上揭條文意旨，自應駁回其更生之聲請
    ，爰裁定如主文。
五、依消費者債務清理條例第11條第1 項、第8 條前段、第15條
    ，民事訴訟法第78條、第95條，裁定如主文。
中    華    民    國    98    年    7     月    31    日
              民事第六庭    法      官  林書慧
上為正本係照原本作成
如不服本裁定，應於裁定送達後10日內，以書狀向本院提出抗告
，並繳納抗告費新臺幣1千元
中    華    民    國    98    年    7     月    31    日
                            書  記  官  莊豐源


司法院資訊處製作；財團法人民間司法改革基金會備份。
